臺灣高等法院臺中分院刑事判決　　　　96年度上訴字第2270號
上　訴　人　臺灣彰化地方法院檢察署檢察官
被　　　告　甲○○
上列上訴人因被告違反毒品危害防制條例案件，不服臺灣彰化地
方法院96年度訴緝字第23號中華民國96年6月28日第一審判決（
起訴案號：臺灣彰化地方法院檢察署95年度毒偵字第2999、3018
號），提起上訴，本院判決如下：
    主  文
原判決撤銷。
甲○○連續施用第一級毒品，累犯，處有期徒刑拾壹月；減為有
期徒刑伍月又拾伍日，如易科罰金，以新台幣玖佰元折算壹日。
    事  實
一、甲○○前因搶奪及竊盜案件，經原審法院以90年度易字第
    176號、90年度訴字第598號及90年度易字第1407號分別判處
    有期徒刑4月、10月、5月確定，上開三案定其應執行刑為有
    期徒刑1年6月，入監執行，於民國91年10月30日縮短刑期執
    行完畢。又因施用毒品案件，經同院以93年度訴字第921號
    判決判處有期徒刑10月確定，再因竊盜案件，經本院以93
    年度上易字第708號判決判處有期徒刑1年確定，上開二案定
    其應執行刑為有期徒刑1年8月；又因竊盜案件，經原審法院
    以92年度易字第1061號判決判處有期徒刑6月確定，因施用
    毒品案件，經原審法院以93年度訴字第297號判決判處有期
    徒刑8月確定，二案定其應執行刑為有期徒刑1年，上開案件
    接續執行，於93年6月12日入監執行，95年6月1日假釋出監
    ，95年12月7日假釋期滿視為執行完畢（此部分不構成累犯
    ）。另因施用毒品案件，經原審法院以90年度毒聲字第79號
    裁定送觀察勒戒，於90年1月20日因無繼續施用毒品傾向釋
    放。詎猶不知悔改，復基於施用第一級毒品海洛因之概括犯
    意，自95年6月10日20時許起，至同年月15日或其前3日內某
    時止，在彰化縣彰化市○○路○段大竹橋旁產業道路等處，
    連續施用海洛因多次。嗣先於95年6月13日19時許，在彰化
    縣彰化市○○路與東民街口為警查獲，復於同年月15日10時
    10 分許，因係列管毒品人口，至彰化縣警察局彰化分局接
    受採尿檢驗，結果呈嗎啡陽性反應，始悉上情。
二、案經彰化縣警察局彰化分局報告台灣彰化地方法院檢察署檢
    察官偵查起訴。
    理  由
一、訊據被告甲○○對於前揭連續多次施用第一級毒品海洛因之
    事實自白不諱，且其於前揭時、地分別為警查獲後採尿至主
    動至彰化分局接受採尿檢驗結果，均呈呈嗎啡陽性反應，此
    有詮昕科技股份有限公司濫用藥物尿液檢驗報告2紙、彰化
    縣警察局彰化分局委託檢驗尿液代號與真實姓名對照認證單
    、列管毒品人口尿液檢體採集送驗紀錄表各1紙附卷可稽，
    應認被告之自白確與事實相符，洵堪採信。
二、按觀察、勒戒或強制戒治執行完畢釋放後，5年內再犯毒品
    危害防制條例第10條之罪，即應直接依法追訴判決，固毋庸
    再行該條例針對「初犯」所規定之觀察、勒戒或強制戒治等
    治療程序，然若係於觀察、勒戒或強制戒治執行完畢釋放後
    ，5年後再犯第10條之罪者，則應重新依該條例第20條第1項
    、第2項關於「初犯」之規定，先行送觀察、勒戒，並依其
    觀察、勒戒結果有無繼續施用毒品傾向，以定其是否施以強
    制戒治之治療程序，再於上開治療程序執行完畢後始由檢察
    官為不起訴處分，而非直接加以追訴處罰，此觀諸現行生效
    施行之毒品危害防制條例第20條、第23條之規定甚明。而前
    開毒品危害防制條例之修正理由主要係認觀察、勒戒或強制
    戒治後5年後再犯者，顯見前所實施之觀察、勒戒或強制戒
    治已足以遮斷其施用毒品之癮，為期自新及協助其斷除毒癮
    ，依該條例第20條第3項對此5年後再犯者仍適用初犯之規定
    ，即先經觀察、勒戒、強制戒治之程序，且為配合簡化施用
    毒品犯之刑事處遇程序，並鑑於經觀察、勒戒或強制戒治執
    行完畢釋放後5年內再犯者，其再犯率甚高，原據以實施之
    觀察勒戒及強制戒治既已無法收其實效，自應施以刑事處遇
    。是對於現行毒品危害防制條例第20條第3項規定「觀察、
    勒戒或強制戒治執行完畢後，5年後再犯」之解釋，自應限
    於該施用毒品之行為人於觀察、勒戒或強制戒治執行完畢後
    5年內均未再有任何施用毒品之犯行，始足當之。查：本件
    被告前因施用毒品案件，迄90年1月20日戒治期滿釋放。惟
    其於釋放後5年內，自93年間即因施用毒品案件，分別經原
    審法院以93年度訴字第921號判決判處有期徒刑10月、93 年
    度訴字第297號判決判處有期徒刑8月，此有台灣高等法院被
    告前案紀錄表在卷可參，揆諸前開法條及說明，被告所為
    本件施用第一級毒品之犯行，並無「初犯」規定之適用，而
    應直接訴追處罰。
三、按被告行為後，刑法於94年2月2日修正公布，95年7月1日施
    行，修正後刑法第2條第1項規定：「行為後法律有變更者，
    適用行為時之法律。但行為後之法律有利於行為人者，適用
    最有利於行為人之法律」，而修正前刑法關於連續犯之規定
    ，係論以一罪，但得加重其刑至2分之1，修正後刑法將連續
    犯之規定刪除，而連續犯本質上係各自獨立之犯罪，亦即是
    數罪之性質，在連續犯刪除後，原各自獨立之數個犯行，應
    回歸數罪併罰之規定處理。是以連續犯規定之刪除，並無較
    有利於被告，自應適用修正前連續犯之規定。核被告所為，
    係犯毒品危害防制條例第10條第1項之施用第一級毒品罪。
    被告持有毒品之低度行為，為施用之高度行為所吸收，不另
    論罪。被告多次施用第一級毒品之行為，時間緊接，觸犯構
    成要件相同之罪名，顯係基於概括犯意為之，應依修正前刑
    法第56條連續犯之規定，以一罪論，並加重其刑。又被告有
    事實欄所載之前科，於91年10月30日執行完畢之事實，有台
    灣高等法院被告前案紀錄表在卷可考，其於5年內再犯本件
    有期徒刑以上之罪，應依修正前刑法第47條之規定，論以累
    犯，遞加重其刑。
四、檢察官上訴意旨略以：被告於96年5月30日下午14時許，在
    彰化縣彰化市○○里○○路○段237巷10之2號居所，施用第1
    級毒品海洛因1次，查毒品有成癮性，施用毒品本身即具有
    反覆實施之性質，故被告此部分犯行與前開業經判決部分，
    在法律評價上應屬於包括一罪的集合犯，係屬實質上一罪，
    依審判不可分之法理，該案應為起訴效力所及，原審未及斟
    酌審判，難認原判決允當，請撤銷原判決，另為適當之判決
    等語。按刑法第56條連續犯之規定業於94年1月7日修正公布
    刪除，並於95年7月1日施行，而依新法對於上開反覆實施犯
    罪模式之對應處置，除合於「接續犯」或「包括一罪」之情
    形外，則僅能依數罪併罰之規定個別處斷。又連續數行為而
    犯同一之罪名，部分之數行為，發生在新法施行前者，新法
    施行後，該部分適用最有利於行為人之法律，若其中部分之
    一行為或數行為，發生在新法施行後者，該部分不能論以連
    續犯（最高法院95年第8次刑事庭會議決議意旨參照）。而
    依最高法院86年台上字第3295號判例意旨，數行為於同時同
    地或密切接近之時地實施，侵害同一之法益，各行為之獨立
    性極為薄弱，依一般社會健全觀念，在時間差距上，難以強
    行分開，在刑法評價上，以視為數個舉動之接續施行，合為
    包括之一行為予以評價，較為合理，方屬接續犯之範疇，足
    見「接續犯」之成立，係以時、空密接性為前提要件，即透
    過對於同一法益之同種類侵害行為繼續不間斷之實行，業已
    稀釋個別行為之獨立性，致使刑法評價時將之視為單一、整
    體之犯罪行為，以符合社會一般人對於行為概念之認知，並
    與行為人之犯罪目的相互結合；至於學理上「包括一罪」概
    念中，與施用毒品之犯罪型態較有關聯者，應屬「集合犯」
    之態樣，此即依一般社會通念，特定犯罪行為具有反覆實施
    之特性，立法者於制定刑罰法律之初，亦已認知該種行為類
    型之反覆性，而有意藉由法條中客觀構成要件之行為要素，
    涵括上開具有反覆實施特性之數個犯罪行為，仍僅接受一次
    刑法之評價為已足；然施用毒品犯罪，或為零星偶一之施用
    ，或長期不間斷的反覆施用，均有其可能性，是自難認立法
    者於制定刑罰法律之初，已認知施用毒品行為必屬具反覆性
    之犯罪，且有意藉由法條中客觀構成要件之行為要素，涵括
    上開具有反覆實施特性之數個犯罪行為。況實務上最高法院
    歷來僅將專以觸犯該等法條之罪，為其日常生活之職業者之
    常業犯，認為其性質上屬多數行為之集合犯，在法律上將之
    擬制為一罪（即學理上稱之實質上一罪）（最高法院92年台
    上字5115號判決、92年台上字第4959號判決、93年台上字第
    3609號判決、94年台上字第4567號判決），而本次刑法修正
    既依據「刑罰公平原則」之考量，刪除有關連續犯之規定，
    並將含有連續犯性質之常業犯一併全數刪除（參見刑法修正
    草案總說明），則再以集合犯之概念評價多數施用毒品之行
    為，即有不當，因此，多次施用毒品犯罪之行為，當無論以
    「集合犯」之餘地，此時則應回歸一般刑法上行為單、複數
    之認定，而予論罪科刑，較稱妥適，況移送併辦之犯罪時間
    距離前揭有罪部分之犯罪時間幾近1年，亦難有集合犯可言
    。是檢察官以上開理由提起上訴而請求併辦，自有誤會。
五、原審認被告犯罪事實明確，予以論罪科刑固非無見；惟被告
    行為後，為紀念解除戒嚴20週年，予罪犯更新向善之機，而
    制定「中華民國九十六年罪犯減刑條例」，經總統於96年7
    月4日公佈，並於同月16日施行。被告犯罪時間在96年4月24
    日之前，所犯合於減刑條件，原審不及適用該條例對被告減
    刑，自有未洽，檢察官上訴雖無理由，已見前述，然原判決
    既有上開可議之處，自應撤銷改判。被告於5年內，猶無悔
    改之意再為本件犯行，被告施用毒品，除戕害自身之健康、
    生命外，並已衍生危害家庭之不良後果，且損及社會、國家
    之整體利益。審酌被告之素行、犯罪之動機、情節、所生危
    害及其他犯罪情節並犯後之態度等一切情狀，量處如主文第
    2項所示之宣告刑，並依上開條例第2條第1項第3款規定，依
    法減其宣告刑之2分之1，並就減得之刑諭知易科罰金之折算
    標準（95年7月1日修正公布施行之刑法第41條第1項前段規
    定：「犯最重本刑為五年以下有期徒刑以下之刑之罪，而受
    六個月以下有期徒刑或拘役之宣告者，得以新臺幣一千元、
    二千元或三千元折算一日，易科罰金。」比較修正前後之易
    科罰金折算標準，以95年7月1日修正公布施行前之規定，較
    有利於被告，則應依刑法第2條第1項前段，適用修正前刑法
    第41條第1項前段規定，定其折算標準）。
六、據上論斷，應依刑事訴訟法第369條第1項前段、第364條、
    第371條、第299條第1項前段，毒品危害防制條例第10條第1
    項，刑法第11條前段、第2條第1項、（修正前）第56條、第
    47 條第1項、（修正前）第41條第1項前段，中華民國九十
    六年罪犯減刑條例第2條第1項第3款、第8條第1項、第9條，
    判決如主文。
本案經檢察官乙○○到庭執行職務。
中　　華　　民　　國　　96　　年　　9　　月　　26　　日
            刑事第四庭    審判長法　官  洪  耀  宗
                                法　官  江  德  千
                                法　官  劉  登  俊
上列正本證明與原本無異。
如不服本判決應於收受送達後十日內向本院提出上訴書狀，其未
敘述上訴之理由者並得於提起上訴後十日內向本院補提理由書（
均須按他造當事人之人數附繕本）。
                                書記官  粘  銘  環
中　　華　　民　　國　　96　　年　　9 　　月　　27　　日
